【裁判字號】    89,上,11
【裁判日期】    890718
【裁判案由】    損害賠償
【裁判全文】
臺灣高等法院民事判決  八十九年度上字第十一號
      上  訴  人    甲○○ (.
      訴訟代理人    林辰彥律師
      複  代理人    黃淑怡律師
                    張凱輝律師
      被  上訴人    乙○○    .
                    丙○○○  .
      共      同
      訴訟代理人    何啟熏律師
右當事人間損害賠償事件，上訴人對於中華民國八十八年十月二十七日臺灣桃園地方
法院第一審判決（八十七年度訴字第八九二號），提起上訴，本院判決如左：
      主      文
原判決主文第一、二項關於命上訴人分別給付被上訴人乙○○、丙○○○新台幣伍拾
柒萬參仟捌佰陸拾參元、參拾陸萬壹仟柒佰捌拾捌元，本息部分及該部分假執行之宣
告與訴訟費用（除確定部分外）之裁判均廢棄。
右開廢棄部分被上訴人在第一審之訴及其假執行之聲請均駁回。
第一審（除確定部分外）、第二審訴訟費用均由被上訴人負擔。
      事      實
甲、上訴人方面：
  一、聲明：
    (一)原判決關於上訴人敗訴部分廢棄。
    (二)上開廢棄部分，被上訴人在第一審之訴及假執行之聲請均駁回。
    (三)第一、二審訴訟費用由被上訴人負擔。
    (四)如受不利之判決願預供擔保，請准宣告免為假執行。
  二、陳述：與原判決記載相同者予以引用外，補稱：
    (一)上訴人與訴外人徐發鐵間，並無僱傭關係，上訴人對訴外人徐發鐵事實上亦無
      選任監督之可能。
    (二)訴外人徐發鐵從未為上訴人所使用，及執行上訴人交辦之事務。而其為侵權行
      為時，係於八十五年五月三日凌晨二時四十分，當時駕駛該貨車之目的係為訪
      友，與任何職務上之事務皆無關，並不該當民法第一百八十八條第一項令僱用
      人與行為人負連帶責任之要件。
    (三)被上訴人在侵權行為後，已與訴外人徐發鐵達成民事和解，而且承諾不會再向
      上訴人請求損害賠償。足見上訴人實已自認本件與上訴人無關，且拋棄對上訴
      人請求賠償之權利。
    (四)本件侵權行為事件發生於八十五年五月三日，而原審係於八十七年七月十六日
      收案，被上訴人之請求權已於八十七年五月二日時效消滅，上訴人自得拒絕履
      行。
  三、證據：與原判決記載相同者予以引用外，補提出入境資料乙份。
乙、被上訴人方面：
  一、聲明：駁回上訴。
  二、陳述：與原判決記載相同者予以引用外，補稱：
    (一)上訴人一直將營業名義借予徐發鐵辦理貨車之登記，自應負僱用人之責任。
    (二)被上訴人並未允諾與徐發鐵達成和解，即不再要求上訴人為徐發鐵之個人行為
      負責。
    (三)被上訴人於徐發鐵被訴業務過失致死之刑事案件提起公訴後，在民國八十六年
      一月七日即依法提起刑事附帶民事訴訟，請求上訴人與徐發鐵應負連帶賠償之
      責任。請求權時效尚未消滅。
  三、證據：與原判決記載相同者予以引用之。
丙、本院依職權調閱台灣桃園地方法院檢察署八十六年交訴緝字第二號過失致死案件
    卷證。
      理      由
一、本件被上訴人主張：緣訴外人徐發鐵於八十五年五月三日凌晨二時四十分許，駕
    駛車牌號碼ＲＯ－九０九大貨車，沿桃園縣觀音鄉○○路由中壢市往觀音鄉方向
    行駛，途經桃園縣觀音鄉○○村○○路○段觀城保齡球館前，本應注意在雙向四
    車道行駛變換車道時，應注意安全距離，以避免危險之發生，竟未與後車保持變
    換車道之安全距離，並採取適當之安全措施而貿然變換車道，適伊子羅時祜駕駛
    車號ＫＡ－九五八八自用小貨車，自後行駛，見狀閃避不及，撞擊徐發鐵駕駛之
    前揭大貨車，致伊子羅時祜當場死亡，因前揭大貨車係登記於上訴人經營之大榮
    煤氣行之名下，上訴人應係徐發鐵之僱用人；若非僱用人，上訴人將營利事業執
    照借予徐發鐵使用，仍應負連帶賠償責任。為此依民法第一百八十八條第一項規
    定，求為判決上訴人應分別給付被上訴人乙○○、丙○○○新台幣（下同）九十
    六萬九千八百零四元、六十六萬六千八百四十一元並加付法定遲延利息等語（原
    審判決上訴人應分別給付被上訴人乙○○、丙○○○五十七萬三千八百六十二元
    、三十六萬一千七百八十八元之本息，而駁回被上訴人其餘之請求，未據其聲明
    不服，已告確定。上訴人則對敗訴部分提起上訴。）
二、上訴人則以：伊與徐發鐵並無僱傭關係存在，伊不負連帶賠償責任。係伊子張雲
    生將伊煤氣行之營利事業登記證交予徐發鐵辦理貨車之登記，伊不知情，不應負
    責等語資為抗辯。是本件首應審究者，訴外人徐發鐵是否為上訴人之受僱人？
三、按民法第一百八十八條第一項所定僱用人之連帶責任，雖係為保護被害人，避免
    被害人對受僱人請求賠償有名無實，而設之規定。然此之所謂受僱人，即使非限
    於僱傭契約所稱之受僱人，亦必須客觀上為他人使用為之服勞務並受其監督之人
    ，方有此條項之適用；若事實上並不存在僱傭關係，且侵權行為人客觀上並非為
    他人所使用為之服勞務而受其監督，自無本條項之適用。依民法第一百八十八
    條第一項之規定，僱用人與行為人連帶負賠償責任之前提要件，尚須受僱人於執
    行職務時，不法侵害他人權利，如受僱人因處理私人事務，而不法侵害他人權利
    者，僱用人亦無須與行為人連帶負賠償責任（最高法院八十年訴字第一八六號判
    決參照）。經查：上訴人自始否認為徐發鐵之僱用人（見原審八十六年交訴緝字
    第二號刑事卷二五頁）。證人張雲生於原審刑事案件審理時亦證稱：「Ｒ０－九
    ０九大貨車與大榮煤氣行並無任何關係。該車是徐發鐵的第二部車，因要營利事
    業執照才可登記，所以影印大榮煤氣行執照給他。」（見上揭卷同頁）於本院審
    理時稱：「徐發鐵不是煤氣行員工，沒有加入勞健保。」（見本院卷第七九頁）
    。另據證人徐發鐵於原審刑事案件審理時稱：「我是收破銅爛鐵，貨車都是我載
    廢鐵等物，未載瓦斯」（見八十六年度交訴緝字第二號刑事卷第二六頁、四九頁
    ）。於本院審理時亦稱：「我不是大榮煤氣行員工，貨車是我買的，沒有靠行。
    貨車是我撿破爛用的。當天我開大車去朋友家玩很晚回去，回去（家）時發生車
    禍」（見本院卷第七七頁）。參諸證人賴光明於原審證稱：「我在大榮煤氣行已
    做了拾幾年，本煤氣行只有ＬＦ－九三一七號小貨車。幾年前我有看到張雲生回
    被告家拿一營利登記證，我還說老闆不在家，你不能亂拿他的東西。」（見原審
    卷第七０頁）。及本件車禍發生於凌晨二時四十分許，與肇事車輛為徐發鐵所買
    之大貨車而非大榮煤氣行之小貨車等情以觀，足證訴外人徐發鐵未為上訴人服勞
    務，與其並無僱傭關係。上訴人亦無從選任、監督徐發鐵之行為，依照上開說明
    ，上訴人自無須依民法第一百八十八條負責，彰彰甚明。被上訴人雖主張：上訴
    人將營利事業登記執照借予徐發鐵使用，應負連帶賠償責任等語。然查借予營利
    事業登記執照者係上訴人之子張雲生，與上訴人毫無關連，已如前述。是本件侵
    權行為人徐發鐵未經同意，擅以上訴人商號，購買貨車經營業務，其既非上訴人
    所利用之人。與上訴人又無僱傭關係，或為上訴人服勞務而受上訴人監督之情形
    ，亦如前述，自難令上訴人負本件連帶賠償責任。被上訴人上開主張，委無可採
    。
四、綜上，被上訴人依民法第一百八十八條之規定，請求判令上訴人給付如主文第一
    項所示之金額及利息，洵無依據，不應准許。原審未察，就此部分為上訴人敗訴
    之判決，並為假執行之宣告，自有未洽。上訴意旨指摘原判決此部分不當，求予
    廢棄改判，為有理由，應由本院將原判決此部分廢棄改判如主文第二項所示。
五、兩造其餘之攻擊、防禦方法及舉證，於本件判決結果已不生任何影響，不另贅論
    ，併此明。
六、據上論結，本件上訴為有理由，依民事訴訟法第四百四十九條第一項、第七十八
    條、第八十五條第一項前段判決如主文。
中      華      民      國    八十九    年      七      月     十八     日
                                臺灣高等法院民事第十庭
                                    審判長法  官  林  敬  修
                                          法  官  連  正  義
                                          法  官  劉  勝  吉
右正本係照原本作成。
不得上訴。
中      華      民      國    八十九    年      七      月     二十一   日
                                          書記官  李  翠  齡


司法院資訊處製作；財團法人民間司法改革基金會備份。
